臺灣高等法院刑事判決　　　　　　　　93年度上訴字第2481號
上　訴　人　臺灣臺北地方法院檢察署檢察官
上　訴　人
即　被　告　甲○○
選任辯護人　邱創舜　律師
上列上訴人因被告貪污治罪條例等案件，不服臺灣臺北地方法院
92年度訴字第1925號，中華民國93年6月8日第一審判決（起訴案
號：臺灣臺北地方法院檢察署91年度偵緝字第1444號），提起上
訴，本院判決如下：
    主  文
原判決關於甲○○部分撤銷。
甲○○依據法令從事公務之人員，對於職務上之行為，收受賄賂
，處有期徒刑貳年陸月，褫奪公權貳年，所得財物新臺幣貳萬元
，應予追繳沒收，如全部或一部無法追繳時，以其財產抵償之。
又連續行使公務員職務上登載不實之文書，處有期徒刑壹年貳月
。應執行有期徒刑參年，褫奪公權貳年，所得財物新臺幣貳萬元
，應予追繳沒收，如全部或一部無法追繳時，以其財產抵償之。
    事  實
一、甲○○於民國八十八年間起至九十年六月五日止在臺北市政
    府工務局建築管理處（下簡稱建管處）擔任違建查報隊工程
    員之工作；於八十九年九月四日起至九十年六月五日止負責
    臺北市萬華區違建查報業務，為依據法令從事公務之人員，
二、緣沈書賢在坐落臺北市○○區○○段一小段地號三五二號及
    三五○號土地上門牌號碼為臺北市○○區○○路一五○號有
    違章建築，該違章建築為八十三年十二月三十一日以前之既
    存違建，範圍長約三十公尺，寬約四點五公尺，為二層樓（
    二樓部分為閣樓，因閣樓部分樓地板面積超過建築面積三分
    之一以上，視為另一樓層）建築物。沈書賢於八十八年四月
    十九日後之同年月下旬某日，為修建上開業已老舊破損之違
    章建築，將既存違建各層樓地板即屋頂全部拆除，僅保留與
    鄰房共同壁，而未依相關規定擅自以鋼骨搭建並加高至六點
    五公尺，經臺北市政府工務局（下稱工務局）於八十八年四
    月二十八日以北市工建字第八八三三七六六○○號函查報，
    而於同年月二十九日拆除完畢，因沈書賢於八十九年二、三
    月間業已委託乙○○代為處理上開違章建築之申請程序及修
    建工程，而原違章建築尚存留共同壁，乙○○遂代沈書賢於
    八十九年六月二十一日向工務局申請准予修復上開違章建築
    ，經承辦人員丙○○於內簽中表示：「因本案當事人於八十
    九年六月三十日檢送舊有照片、土地所有權狀、門牌證明等
    資料陳情，經現場勘查其現場仍留有兩側既存磚造壁體及後
    方鐵捲門（如後照片），係屬既存違建無誤，其範圍長約三
    十公尺，寬約四點五公尺、高約三公尺，尚符合本市『違建
    查報作業原則』四、（二十八）規定，既存違建申請修繕之
    情形，本案擬函請陳情人依規定且非永久性材料修繕，是否
    允當？請核示」，並簽擬書函稿經層核以該局八十九年七月
    十二日北市工建字第八九三一七五○三○○號函准予修繕，
    說明欄記載略以：「有關本市○○區○○路一五○號一樓之
    違建，因未依修繕規定擅自以鋼骨造搭建並加高，前經本局
    八十八年四月二十八日北市工建字第八八三三七六六○○號
    函查報，並於八十八年四月二十九日拆除結案，案經臺端來
    函陳情並檢附相關資料及舊有照片，建請本局建管處准予恢
    復乙層建物，經查核臺端檢送之資料，請臺端依本市『違建
    查報作業原則』（如附件）之規定，於原範圍內以磚造、鐵
    架、鐵皮等非永久性材質（不得使用鋼筋混凝土等構造）作
    一層式修建。」沈書賢於接獲上函後竟違反規定委由他人以
    Ｈ型鋼骨修建，經檢舉而由工務局再次於八十九年八月十七
    日以北市工建字第八九三二一一五八○○號函要求沈書賢自
    行拆除Ｈ型鋼全部構造，沈書賢於自行拆除後，復委乙○○
    於八十九年九月十九日向工務局提出申請准予修復上開違章
    建築，並隨申請書附圖說一份，圖說上標明將以Ｃ型鋼樑柱
    烤漆板頂棚、鐵皮外牆內砌Ｂ＼二磚、電動鐵捲門修繕搭蓋
    簷高四點三公尺、脊高五點五公尺之違章建築，經時任萬華
    區違建查報隊工程員之承辦人員甲○○簽文經層核以該局八
    十九年九月二十六日北市工建字第八九三二四七九八○○號
    函覆表示：「有關本市○○區○○路一五○號一樓違建，雖
    經本局以八十九年七月十二日北市工建字第八九三一七五○
    三○○號函報備修繕在案，頃臺端申請搭建簷高四點三公尺
    ，脊高五點五公尺一層式棚架修建，業已違反『臺北市政府
    當前取締違建措施』第二條第四之(四)款規定，歉難同意，並
    請依前述措施規定辦理修繕，如再次逾修繕（含修建）之規
    定，將依法查報並移送法辦。」，經工務局屢次查報拆除。
三、惟因沈書賢仍堅持欲修建脊高五公尺以上之違章建築，乙○○即向沈書賢表示伊有辦法但須公關費新臺幣（下同）八萬
    元，二人為期修建脊高五公尺以上之違章建築而不遭查報拆
    除，竟共同基於對依據法令從事於公務之人交付賄賂之犯意
    聯絡，由沈書賢（雖未經起訴，惟業已於九十二年三月二十
    日死亡）在不知情友人王瑞庭之陪同下，於八十九年九月至
    十一月間某日，在位於臺北市○○路某處之新東南餐廳，交
    付八萬元與乙○○，並囑乙○○代為奔走活動，希望在農曆
    春節過年前完成建築。乙○○隨即於八十九年十一月十五日
    再次代沈書賢向工務局提出修建違章建築之申請，而對於欲
    修建脊高五公尺以上違章建築請求隱而未提，並於提出申請
    後某日，與承辦人員甲○○相約在臺北市○○街某處補提相
    關申請資料，乙○○即將沈書賢交付款項中之二萬元置放在
    補提申請資料袋內，連同相關申請資料一同交付予甲○○（
    乙○○行賄部分經原審判決處有期徒刑肆月，褫奪公權壹年
    確定），乙○○將其餘六萬元侵歸入己。甲○○收受乙○○
    交付之二萬元賄賂後，於職務上之職掌，即簽文經層核於八
    十九年十二月十六日簽文以北市工建字第八九三五三八七四
    ○○號函覆沈書賢：「有關本市○○區○○路一五○號違建
    案，因違反修繕規定，業經臺端於八十八年五月六日自行拆
    除結案，頃申請復建乙節，仍請依本局八十九年七月十二日
    北市工建字第八九三一七五○三○○號書函函示內容辦理，
    且應按原規模修繕（含修建），不得再加層、加高、擴大建
    築面積、增加樓地板面積，否則將現查現拆查報拆除並移送
    法辦。」
四、沈書賢接到上開函覆後，即著手修建，迄至九十年年初（即
    春節前），修建完成簷高約三點三公尺、脊高約五點七公尺
    、長約三十公尺、寬約四公尺之違章建築，並於新修建違章
    建築前方以鐵皮、鐵架搭蓋超過既存違章建築範圍長約三公
    尺、寬約四公尺之棚架。嗣經民眾於九十年一月二十日（按
    農曆十二月廿六日）及同年二月六日（按農曆正月十四日）
    ，先後向工務局就上開違章建築提出檢舉。甲○○至現場勘
    查現場後，明知上開違章建築前方擴大面積長約三公尺、寬
    約四公尺之新修建違章建築棚架，且由沈書賢提供之既存違
    章建築照片十張，明知既存違章建築因閣樓部分樓地板面積
    超過建築面積三分之一以上而屬二層樓建築，依據臺北市違
    建查報作業原則第二十八之二款之規定：「原有二樓以上老
    舊房屋，其各層樓地板及屋頂全部拆除，僅保留與鄰房共同
    壁，因已逾修繕（含修繕）之規定，其二樓以上部分查報拆
    除，一樓部分得以非永久性材料（鋼筋混凝土構造除外），
    於原範圍內以一層式修建。」而一層式修建依據違建查報作
    業原則第四款之規定：「前述二、三款修繕（含修建）行為
    ，因情況特殊致面積擴大在三平方公尺以內，或層高增加後
    其簷高三公尺以下（脊高三點五公尺以下）者，比照前二款
    拍照列管，暫免查報。」亦應僅限於簷高三公尺、脊高三點
    五公尺之高度，且沈書賢所新修建違章建築簷高已達三點三
    公尺、脊高已達五點七公尺，未將該違章建築增高部分依法
    查報。竟另行起意，明知依據相關卷宗資料內顯示丙○○前
    函（八十九年七月十二日北市工建字第八九三一七五○三○○號函）僅准許沈書賢修建高約三公尺、長約三十公尺、寬
    約四公尺之違章建築，而自己所簽前函亦為「應按原規模修
    繕（含修建），不得再加層、加高、擴大建築面積、增加樓
    地板面積」。而沈書賢此時所修建之新違章建築前方，業已
    超出既存違章建築範圍搭蓋長約三公尺、寬約四公尺之棚架
    ，且新違章建築之高度業已超過丙○○所發前函及其於八十
    九年十二月十六日所發函（北市工建字第八九三五三八七四
    ○○號函）內所指之修繕高度三公尺，竟基於行使登載不實
    公文書之犯意，於：
  九十年二月十二日，於職務上所掌管之公文書簽文，簽擬北
    市工建字第九○四二三六九八○○號書函稿說明欄中登載：
    「四、現違建所有人業依說明二、三所述之函（即丙○○於
    八十九年七月十二日所發北市工建字第八九三一七五○三○○號函及甲○○所簽於八十九年十二月十九日所發北市工建
    字第八九三五三八七四○○號函）於原規模下作壹層修建（
    將違建所有人所檢附之舊有照片至現場比對，修繕後之違建
    並無加高、加層、擴大面積），尚符規定。」之不實記載（
    如附件一），並呈不知情之上級公務人員核示，正式（九十
    年二月十六日）發文函復檢舉人，足以生損害於工務局對於
    違章建築管理之正確性。
  九十年四月十六日，再基於概括犯意，於職務上所掌管之公
    文書簽文，簽擬北市工建字第九○四二九○○六○○號書函
    稿說明欄中登載：「二、…作壹層式修建，因現地確係以鐵
    皮、鐵架作壹層式修建，…」「三、(二)…依航測圖及違建所
    有人所附照片顯示，本違建並無上述情事。(三)……作壹層式
    修建，並無不當。(四)…經查本案違建內部並無夾層之設置。
    」之不實記載（如附件二），並呈不知情之上級公務人員核
    示，正式（九十年四月廿四日）發文函復檢舉人，足以生損
    害於工務局對於違章建築管理之正確性。
五、嗣經民眾鍥而不捨於九十年四月間再次就上開違章建築提出
    檢舉。嗣因九十年八月間接任萬華區查報業務之劉純妤發現
    沈書賢新修建違章建築超過高度而依據違建查報作業原則之
    規定，於九十年十月予以查報擬以拆除。經沈書賢就上開行
    政處分提出訴願，經臺北市政府訴願委員會以工務局未於行
    政處分中詳以說明理由仍有相關疑義未釐清而將原處分撤銷
    ，工務局於收受上開撤銷訴願之決定後，即於九十一年五月
    九日以北市工建字第九一五一八七五一○○號函依據違建查
    報作業原則第四款及第二十八之二款之規定說明：「原範圍
    係指原面積範圍（即長約三十公尺、寬約四公尺），一層式
    定義為簷高三公尺以下（脊高三點五公尺以下）」而要求沈
    書賢自行將屋頂部分降低，沈書賢方於九十一年六月二十八
    日依規定自行將脊高降低為三點五公尺。
五、案經法務部調查局臺北市調查處報請臺灣臺北地方法院檢察
    署檢察官偵查起訴。
    理  由
本院查：
一、被告甲○○於民國八十八年間起至九十年六月五日止在臺北
    市政府工務局建築管理處（下簡稱建管處）擔任違建查報隊
    工程員之工作，於八十九年九月四日起至九十年六月五日止
    負責臺北市「萬華區」違建查報業務，為依據法令從事公務
    之人員，此為被告所不爭。
二、沈書賢為八十三年十二月三十一日前坐落在臺北市○○區○○段一小段地號三五二號及三五○號土地上門牌號碼為臺北
    市○○區○○路一五○號既存違章建築之所有人，既存違章
    建築之範圍長約三十公尺、寬約四點五公尺。沈書賢於八
    十八年四月十九日後下旬某日，為修建上開業以老舊之既存
    違章建築，遂將既存違章建築各層樓地板及屋頂均拆除，僅
    保留與鄰房之共同壁，並擅自以鋼骨搭建並加高至六點五公
    尺，經工務局於八十八年四月二十八日查報後拆除。沈書
    賢另於八十九年二、三月間委託同案被告乙○○代為處理修
    建違章建築之申請程序及修建工程，乙○○遂代沈書賢於八
    十九年六月二十一日向工務局提出修建違章建築之申請，由
    當時承辦人員丙○○即前往現場勘查發現仍留有兩側既存磚
    造壁體及後方鐵捲門，並參諸乙○○提出之舊有照片、土地
    所有權狀及門牌證明等資料，而於內簽表示既存違章建築範
    圍長約三十公尺、寬約四點五公尺、高約三公尺符合規定，
    而以工務局八十九年七月十二日北市工建字第八九三一七五
    ○三○○號函准沈書賢得依據臺北市違建查報作業原則之規
    定於既存違章建築原範圍內以磚造、鐵架、鐵皮等非永久性
    材質作一層式修建，惟因沈書賢仍違反規定委由他人以Ｈ型
    鋼骨修建高約六點五公尺而經工務局再次於八十九年八月十
    七日以北市工建字第八九三二一一五八○○號函要求沈書賢
    自行拆除Ｈ型鋼全部構造，沈書賢乃自行拆除。沈書賢於
    自行拆除後，復由乙○○代行於八十九年九月十九日向工務
    局提出申請准予修復上開違章建築，並隨申請書附圖說一份
    ，圖說上標明將以Ｃ型鋼樑柱烤漆板頂棚、鐵皮外牆內砌Ｂ
    ＼二磚、電動鐵捲門修繕搭蓋簷高四點三公尺、脊高五點五
    公尺之違章建築，而經時已接任萬華區違建查報隊工程員之
    被告甲○○簽文以工務局八十九年九月二十六日北市工建字
    第八九三二四七九八○○號函覆表示：「有關本市○○區○○路一五○號一樓違建，雖經本局以八十九年七月十二日北
    市工建字第八九三一七五○三○○號函報備修繕在案，頃臺
    端申請搭建簷高四點三公尺，脊高五點五公尺一層式棚架修
    建，業已違反『臺北市政府當前取締違建措施』第二條第四
    之(四)款規定，歉難同意，並請依前述措施規定辦理修繕，如
    再次逾修繕（含修建）之規定，將依法查報並移送法辦。」
    且證人即原來承辦之公務人員丙○○於原審審理中到庭證稱
    ：伊於八十九年一月三日到八十九年九月十一日間擔任臺北
    市萬華區違建查報員之工作，伊曾至臺北市○○路一五○號
    勘查違章建築之情形，於八十九年七月間，因當事人陳情要
    修建，所以才去勘查，勘查時並比對當事人檢附之照片，既
    存違建範圍長約三十公尺、寬約四點五公尺，而由現場磚牆
    痕跡、屋頂痕跡及鐵捲門高度判斷高約為三公尺，伊即依據
    上開所得結論簽文說明上開情況，並以八十九年七月十二日
    以北市工建字第八九三一七五○三○○號函准許沈書賢在原
    來範圍內以非永久性材質作一層式修建，但因為沈書賢又用
    鋼骨修建約六點五公尺之違章建築，伊即另行發函要求沈書
    賢自行拆除，沈書賢即在伊調管區前自行拆除完畢等語（見
    原審93年 4月15日審判筆錄），並有證人丙○○所簽上開簽
    文在卷（見臺北市工務局於九十三年一月十四日以北市工建
    字第○九三五一一七○三○○號函檢附卷宗影本）可稽。此
    部分背景事實尚無涉及不法情事，合先敘明。
三、沈書賢始終欲修建之違章建築高度為脊高五點七公尺至六公
    尺間，而沈書賢及同案被告乙○○就修建脊高五點七公尺至
    六公尺間之違章建築將會遭查報拆除一節，亦均知之甚明。
    又沈書賢於調查局詢問時供稱：伊不懂申請程序，曾口頭與
    乙○○約定全權處理各項申請程序，乙○○當時即表示為讓
    違章建築順利修建完成，要向工務局官員作公關，伊才於友
    人王瑞庭陪同下在新東南餐廳交付八萬元與乙○○，伊曾詢
    問是否可通過，乙○○向伊表示以與工務局人員說好，沒有
    問題等語（同上偵查卷宗第五頁、第一○頁、、第一二頁）
    ；證人王瑞庭於原審審理中到庭證稱：當時在廠商於八十九
    年九月為沈書賢開具估價單後，伊陪同沈書賢到新東南餐廳
    交付八萬元與乙○○，因沈書賢表示乙○○要八萬元，伊之
    所以在上開估價單記載此筆八萬元係公關費，係因該筆支出
    為另外的支出，伊即照實記載在估價單上，伊並不能確定該
    筆費用是給何人，但乙○○表示有辦法，伊要更正之前於偵
    查中所述係於八十九年八月間交付八萬元之陳述等語（見原
    審93年2月23日審判筆錄第6頁至第13頁）。同被告乙○○亦
    不否認上開八萬元係沈書賢於八十九年九月十九日申請遭駁
    回後始交付一節（見原審93年 4月15日審判筆錄第17頁至第
    21頁），而卷附89年9月 3日估價單（見91年度偵字第14422
    號第 7頁）上亦記載除鐵屋及隔間等一百三十四萬四千八百
    二十五元、水電工程二十三萬七千三百元外，另有「公關八
    萬元」之記載；復觀諸卷附被告乙○○為沈書賢所提出之申
    請狀及所附資料（分見臺北市工務局於93年 1月14日以北市
    工建字第○九三五一一七○三○○號函檢附卷宗影本內之八
    十九年四月十五日、同年六月二十一日、同年九月十九日、
    同年十一月十五日所提陳情書及檢復資料），並無特殊資料
    ，當無需支付八萬元高價申請費用之理。顯見同案被告乙○○收受八萬元確屬備作公關費用，而該筆公關費之目的為期
    使承辦之依據法令從事公務之人員給予方便之用。
四、乙○○於八十九年十一月十五日再次代沈書賢向工務局提出
    修建違章建築之申請，而對於欲修建脊高五公尺以上違章建
    築請求隱而未提，並於提出申請後某日，與承辦人員甲○○
    相約在臺北市○○街某處補提相關申請資料，乙○○即將沈
    書賢交付款項中之二萬元置放在補提申請資料袋內，連同相
    關申請資料一同交付予甲○○。甲○○收受二萬元賄賂後，
    即簽文經層核於八十九年十二月十六日簽文以北市工建字第
    八九三五三八七四○○號函覆表示：「有關本市○○區○○
    路一五○號違建案，因違反修繕規定，業經臺端於八十八年
    五月六日自行拆除結案，頃申請復建乙節，仍請依本局八十
    九年七月十二日北市工建字第八九三一七五○三○○號書函
    函示內容辦理，且應按原規模修繕（含修建），不得再加層
    、加高、擴大建築面積、增加樓地板面積，否則將現查現拆
    查報拆除並移送法辦。」。被告甲○○雖否認曾由同案被告
    乙○○處收受二萬元之金錢，惟對於其於八十九年十一月十
    五日受理沈書賢所提出陳情書後曾依約前往三元街向乙○○
    取得相關補提資料一節並不否認，而觀諸被告甲○○於簽辦
    上開陳情案所附卷證資料，乙○○補提資料，諸如工務局於
    八十九年八月十七日所發北市工建字第八九三二一一五八○○號函要求沈書賢自行拆除違規修建Ｈ型鋼構造函、證人丙○○於八十九年七月十二日發文准予沈書賢於既存違建原範
    圍內以非永久性材質作一層式修建函、沈書賢身分證正反面
    影本、戶籍謄本、門牌證明書、土地所有權狀、地政事務所
    地籍圖謄本等資料，於證人丙○○承辦臺北市○○路一五○
    號違建案時均已存在，而多提出之土地及建物產權無糾紛具
    結書一份，丙○○於八十九年六月間承辦沈書賢申請修建違
    章建築按時並未要求沈書賢提出即已簽文表示准予修建，則
    是否有提供該具結書對於申請修建違章建築案之准駁尚難認
    有何影響，且要求當事人補提資料大可經由正式公文或以電
    話通知後由當事人自行至行政機關提出經掛號收文程序辦理
    ，況被告甲○○與乙○○復無特殊之交情，亦經被告甲○○
    、乙○○供稱明確可據，則本案實無任何特殊原因可合理說
    明，被告甲○○何以違反經驗法則於辦公處所以外之地點收
    受共同被告乙○○補提資料。又被告乙○○指稱在上開地點
    交付被告甲○○二萬元等情甚為明確。乙○○於調查處接受
    訊問時稱：「…約李先生（指甲○○在台北市○○街見面，
    並在本人轎車內交付二萬元給李先生，請李先生幫忙儘速核
    准通過，並獲李先生同意…」、「李先生就是甲○○」（見
    91年度偵字第 14422號卷第16頁調查筆錄）；乙○○於偵查
    中稱：「因為他（指沈書賢）要求在過年前處理好，我才拿
    二萬元給甲○○，希望他快一點」（見91年度偵緝字第1444
    號第21頁）；乙○○於原審中證稱：「…沈先生希望年底可
    以蓋好，這是合法申請，希望第三次申請後結果儘速出來，
    這樣才可以在年底前可以蓋好，所以我交付兩萬元給甲○○
    ，修建是別人幫他建的，先前申請第二次許可，是說只能蓋
    一層樓，沒有標示屋簷屋脊多高，沈先生請別人去蓋，他的
    想法就是照原來的蓋，後來別人蓋的太高，沈先生再拜託我
    去作第三次申請，以原來的範圍，准許修建，…」（見原審
    卷第27頁）、「（你是否交付八萬元中的兩萬元給被告李？
    ）有，我的印象中有。」、「（為何要給被告李兩萬元？）
    因沈書賢想要快點蓋好。所以我拿錢給被告李，我是在三元
    街的車上交付被告李兩萬元，我希望這個案子在合法情形下
    ，希望可以快點核准下來，在過年前可以蓋好。」、「（那
    個時候，被告李，是本件案子承辦人員？）是的。」、「（
    你確實有給被告李兩萬元？）我的印象中，確實有給。」、
    「（是否你給被告李兩萬元後，才核准的？）應該是這樣的
    。」（見原審卷第92頁、第93頁）、「（你給被告李二萬元
    ？）有，但我放在資料袋裡面」（見原審卷第 158頁背面）
    、「（就這【第三次】送錢？）是的」、「希望快點」、「
    第三次准了」、「（送錢在八十九年十二月十九日之前？）
    應該是」（原審卷第159頁背面、第160頁）。是共同被告乙○○有交付二萬元之賄賂於甲○○一節，已經指訴甚為明確
    。被告甲○○於原審亦稱：「我跟乙○○見面時間我調查局
    說的是詳細時間不清楚，後來我查檔案，第三次申請在八十
    九年十一月左右，高申請時沒有檢附資料，所以乙○○主動
    約我三元街義勇消防隊旁邊拿資料。第一次申請不是我辦的
    ，我辦的是第二、第三次，因為八十九年九月第二次他來申
    請，沒有檢附資料，所以我退件」（見原審卷第27頁）。而
    被告甲○○於八十九年九月間既已以函文明確表達依據臺北
    市政府當前取締違建措施第二條第四之(四)之規定不得修建簷
    高四點三公尺、脊高五點五公尺之違章建築，並將沈書賢原
    八十九年九月十九日申請駁回，且於八十九年十二月間表明
    依據證人丙○○原簽文辦理，已如前述，則被告甲○○簽文
    經層核於八十九年十二月十六日簽文以北市工建字第八九三
    五三八七四○○號函覆表示：「有關本市○○區○○路一五
    ○號違建案，因違反修繕規定，業經臺端於八十八年五月六
    日自行拆除結案，頃申請復建乙節，仍請依本局八十九年七
    月十二日北市工建字第八九三一七五○三○○號書函函示內
    容辦理，且應按原規模修繕（含修建），不得再加層、加高
    、擴大建築面積、增加樓地板面積，否則將現查現拆查報拆
    除並移送法辦。」給予同意「應按原規模修繕（含修建）」
    ，顯然係因收受同案被告乙○○所交付之二萬元，而為如上
    所述之職務上之行為，收受賄賂與其職務行為，有對價關係
    。被告甲○○否認有收受賄賂，顯然不足採信。
五、沈書賢於收受八十九年十二月十六日北市工建字第八九三五
    三八七四○○號函後，開始修建，至九十年年初，修建完成
    簷高約三點三公尺、脊高約五點七公尺、長約三十公尺、寬
    約四公尺之違章建築，並於新修建違章建築前方以鐵皮、鐵
    架搭蓋超過既存違章建築範圍長約三公尺、寬約四公尺之棚
    架。嗣經民眾於九十年一月二十日及同年二月六日，先後向
    工務局就上開違章建築提出檢舉。被告甲○○於九十年二月
    一日前往現場所拍攝附卷之照片，分就新建違章建築、既存
    違章建築與相鄰建物及招牌之相對位置比對，顯見沈書賢所
    新修建之違章建築前方業已超越既存違建範圍搭蓋鐵棚架，
    而被告乙○○亦稱：新建違章建築於九十年年初修建完成後
    之脊高約五點七公尺、簷高三點三公尺及前方超越既存違建
    範圍約十二平方公尺等語明確（見原審卷第27頁）。則被告
    甲○○既身為違建查報隊隊員，對於違章建築之高度及面積
    範圍應有較諸常人專業及敏銳之認知，依其於九十年二月間
    之認知，對於新修建之違章建築前方超過既存違建十二平方
    公尺搭蓋棚架及高度超過原所准許修建高度三公尺之情，實
    難推諉不知，而被告甲○○仍於職務上所掌公文書即九十年
    二月十二日簽文及同年四月十六日所發書函稿中：
  九十年二月十二日，於職務上所掌管之公文書簽文，簽擬北
    市工建字第九○四二三六九八○○號書函稿說明欄中登載：
    「四、現違建所有人業依說明二、三所述之函（即丙○○於
    八十九年七月十二日所發北市工建字第八九三一七五○三○○號函及甲○○所簽於八十九年十二月十九日所發北市工建
    字第八九三五三八七四○○號函）於原規模下作壹層修建（
    將違建所有人所檢附之舊有照片至現場比對，修繕後之違建
    並無加高、加層、擴大面積），尚符規定。」之不實記載（
    如附件一），並呈不知情之上級公務人員核示，正式（九十
    年二月十六日）發文函復檢舉人，足以生損害於工務局對於
    違章建築管理之正確性。
  九十年四月十六日，於職務上所掌管之公文書簽文，簽擬北
    市工建字第九○四二九○○六○○號書函稿說明欄中登載：
    「二、…作壹層式修建，因現地確係以鐵皮、鐵架作壹層式
    修建，…」「三、(二)…依航測圖及違建所有人所附照片顯示
    ，本違建並無上述情事。(三)……作壹層式修建，並無不當。
    (四)…經查本案違建內部並無夾層之設置。」之不實記載（如
    附件二），並呈不知情之上級公務人員核示，正式（九十年
    四月廿四日）發文函復檢舉人，足以生損害於工務局對於違
    章建築管理之正確性。
    被告甲○○登此先後載不實文書之之行為，均堪以認定。被
    告辯稱是因為當時實在太忙所以沒有注意到修繕建物有擴大
    面積的情形等語，無非卸責之詞，不足採信。
六、按閣樓，係指在屋頂內之樓層，樓地板面積在該建築物建築
    面積三分之一以上時，視為另一樓層，此有九十年十二月二
    十八日修正前之建築技術規則建築設計施工編第一條第十四
    款（現仍為相同定義，惟移列於同條第十七款）定有明文，
    而所謂閣樓，則係指斜屋頂建築物斜頂部分之內所夾樓層，
    亦有內政部於八十年六月十九日所發臺內營字第九三三四○
    七號函釋可參，另參諸沈書賢於九十年四月間所提出之照片
    彩色影印十張（見工務局九十年四月二十四日北市工建字第
    九○四二九○○六○○號函附資料附件四），由照片中既存
    違建閣樓所佔該違建建築面積之比例、沈書賢可站在既存違
    建閣樓內後方供人由既存違建外拍照、既存違建一樓通往閣
    樓樓梯之設置及規模、沈書賢站在既存違建閣樓內及一名女
    子（據被告甲○○表示該女子為沈書賢之配偶），站在閣樓
    內之狀態以觀，足認該閣樓之樓地板面積業已佔既存違建之
    建築面積三分之一以上，揆諸上開規定，既存違建應認係屬
    二樓層之違章建築，至於證人史維斌所稱應依閣樓平均高度
    是否達二點一公尺以判斷是否為二樓等語，業經被告甲○○
    表示應係建築技術規則建築設計施工編關於天花板淨高度之
    誤認而與本案無關，建築技術規則建築設計施工編第一條既
    已就閣樓之定義及如何計算樓層之方式詳以規定，應認證人
    史維斌所言判斷標準係有所誤會而不予採信。次按老舊破損
    ，拆除重新搭建涉及違建案查處原則：(1)原有一樓老舊房屋
    拆除，應保留與鄰房共同壁，得以非永久性材料（鋼筋混凝
    土構造除外），依原規模修復或復建。(2)原有二樓以上老舊
    房屋，僅頂層拆除，保留與鄰房共同壁者，比照前向辦理，
    惟其各層樓地板及屋頂全部拆除，僅保留與鄰房共同壁，因
    已逾修繕（含修建）之規定，其二樓以上部分查報拆除，一
    樓部分得以非永久性材料（鋼筋混凝土構造除外），於原範
    圍內以一層式修建；八十三年十二月三十一日以前之既存違
    建，在原規模內之修繕行為（含修建），拍照列管，暫免查
    報拆除，但若有新建、增建、改建等情事，或加層、加高、
    擴大建築面積、增加樓地板面積者，則應以新違建查報拆除
    ；前述二款之修繕（含修建）行為，因情況特殊致面積擴大
    在三平方公尺以內，或層高增加後簷高三公尺以下（脊高三
    點五公尺以下）者，比照前二款拍照列管，暫免查報，八十
    八年十一月十九日以府工建字第八八○六六○九八○○號函
    修正而於同年十二月一日實施之臺北市違建查報作業原則第
    四款、第二十八之一款及第二十八之二款分別定有明文。是
    本案既存違建既因沈書賢於九十年四月間所提照片可資認定
    為二層樓違章建築，已如前述，而此亦為被告甲○○所得知
    悉，則本案沈書賢於拆除既存違建各層樓地板及屋頂而僅保
    留與鄰房共同壁之情況，應僅限於修建簷高三公尺、脊高三
    點五公尺之違章建築，被告甲○○再於九十年四月前往現場
    勘查後，竟將上情隱而未就新修建違章建築超過高度部分依
    法查報拆除，其登載不實文書，並呈不知情之上級公務人員
    核示，正式（九十年四月廿四日）發文函復檢舉人，足以生
    損害於工務局對於違章建築管理之正確性，犯行均堪認定。
七、至於起訴書所稱被告甲○○於九十年二月間並未前往現場勘
    查一節，業經被告甲○○否認在卷，而觀諸被告甲○○簽辦
    工務局九十年二月十六日北市工建字第九○四二三六九八○○號函之相關卷宗資料，確實有附上於九十年二月一日所拍
    攝新修建違章建築之照片八張，且被告甲○○於偵查中係供
    稱：伊在簽九十年二月簽呈前還沒有到現場看過，因為伊經
    常路過那裡，且有拿舊照片比對，所以沒有刻意去現場等語
    （見91年度偵緝字第1444號卷宗第44頁），是尚難認被告甲○○未曾於九十年二月間前往現場勘查，起訴檢察官容或有
    所誤會。
八、至於被告甲○○所指接任劉純妤查報拆除沈書賢新修建違章
    建築超高部分之行政處分業經臺北市政府訴願委員會予以撤
    銷及事後直接接任之詹東福亦以九十年九月十四日北市工建
    字第九○四四二九二三○○號發函表示沈書賢新修建之違章
    建築並無加高、擴大情事等部分，然觀諸臺北市政府於九十
    一年四月二十二日所為府訴字第○九一○五八三五六○○號
    訴願決定書之內容，係認為工務局八十九年七月十二日北市
    工建字第八九三一七五○三○○號函（即證人丙○○所發之
    核准函）就准予一層式違章建築修繕並未就面積、高度加以
    說明，亦無圖說、相關資料以資核對，事後修建之違建一層
    高度是否超過原核准高度即有疑義，且原範圍內一層式修建
    就需比照原一樓範圍？或只需不逾越原人字型屋頂有閣樓二
    層之範圍，因工務局未於上開核准修建函中說明，應而認定
    工務局未釐清上開疑義而撤銷原查報拆除之行政處分，並由
    工務局於查明後另為行政處分，則上開訴願決定書僅係就原
    核准行政處分之內容不明確，以致適用規定有疑義而撤銷原
    查報拆除之行政處分，並未就本件新修建違章建築之高度，
    應如何適用法令加以說明，且於原查報拆除之行政處分遭撤
    銷後，工務局復於九十一年五月九日以北市工建字第九一五
    一八七五一○○號函依據違建查報作業原則第四款及第二十
    八之二款之規定說明：「原範圍係指原面積範圍（即長約三
    十公尺、寬約四公尺），一層式定義為簷高三公尺以下（脊
    高三點五公尺以下）」而要求沈書賢自行將屋頂部分降低，
    經沈書賢於九十一年六月二十八日依規定自行將脊高降低為
    三點五公尺而結案，此亦有相關函文資料在卷可參（外放資
    料袋）。尚難據上開臺北市政府訴願決定書而為被告甲○○
    有利之認定；另就詹東福所簽九十年九月十四日北市工建字
    第九○四四二九二三○○號函相關卷宗資料，大部分係引據
    被告甲○○於九十年二月十六日承辦本案之資料及照片，並
    未參考沈書賢於九十年四月間所提之既存違建照片彩色影印
    十張，且觀諸詹東福承辦該案前往現場勘查所拍攝之照片，
    沈書賢新修建之違章建築前方亦無任何擴大超過既存違章建
    築之狀況，則詹東福所簽之上開簽文亦難為被告甲○○有利
    之認定，併此敘明。
九、查被告甲○○於八十九年九月四日起至九十年六月五日止在
    工務局擔任臺北市「萬華區」違建查報工作員，為依據法令
    從事公務之人員。同案已判決確定之被告乙○○為包商，並
    非依據法令從事公務之人員，亦非受公務機關委託承辦公務
    之人，故被告甲○○接受共同被告乙○○交付賄賂二萬元後
    ，甲○○簽文經層核於八十九年十二月十六日簽文以北市工
    建字第八九三五三八七四○○號函，未違背法令，並非違背
    職務之行為，甲○○此部分部分所為，係犯貪污治罪條例第
    5 條第1項第3款之對於職務之行為收受賄賂罪。起訴意旨認
    係犯貪污治罪條例第 4條第1項第5款之對於違背職務之行為
    收受賄賂罪，其起訴法條，尚有未洽，應予變更。另被告甲○○雖因犯貪污治罪條例第 5條之罪，然情節尚屬輕微，其
    所得為二萬元，應依貪污治罪條例第12條第 1項之規定減輕
    其刑。至嗣後經民眾檢舉，而被告甲○○於九十年二月十
    二日，於職務上所掌管之公文書簽文說明欄中登載：「四、
    現違建所有人業依說明二、三所述之函（即丙○○於八十九
    年七月十二日所發北市工建字第八九三一七五○三○○號函
    及甲○○所簽於八十九年十二月十九日所發北市工建字第八
    九三五三八七四○○號函）於原規模下作壹層修建（將違建
    所有人所檢附之舊有照片至現場比對，修繕後之違建並無加
    高、加層、擴大面積），尚符規定。」；及於九十年二月
    十六日所發北市工建字第九○四二三六九八○○號書函稿說
    明欄中登載：「五、本案違建所有人依本局之核准作壹層式
    修建，且無加高、擴大之情事，尚符本市『違建查報作業原
    則』之規定。」之不實記載，並呈不知情上級公務人員核示
    以行使而為違背其職務之行為部分，均足以生損害於工務局
    對於違章建築管理之正確性，所為係犯刑法第二百十六條、
    第二百十三條之行使登載不實公文書罪（檢察官於起訴書犯
    罪事實欄業已就被告甲○○行使登載不實公文書部分記載，
    而於所犯法條欄漏引刑法第二百十六條）。被告甲○○連續
    二次行使登載不實公文書行為，時間相接，手法相同，顯然
    係基於概括犯意為之，應依連續犯規定論以一罪，並加重其
    刑。被告甲○○所犯上開對於職務之行為收受賄賂罪、行使
    登載不實公文書罪，二罪間，犯意有別，犯罪構成要件亦殊
    ，應分論併罰。
四、原審關於甲○○部分據以論罪科刑，固非無見。惟查被告收
    受賄賂後，簽擬八十九年十二月十六日北市工建字第八九三
    五三八七四○○號函文，並未違背職務，所為係犯貪污治罪
    條例第5條第 1項第3款之職務收受賄賂罪，原判決認係犯犯
    貪污治罪條例第 4條第1項第5款之對於違背職務之行為收受
    賄賂罪，尚有未合；且此與被告所犯刑法第二百十六條、第
    二百十三條之行使登載不實公文書罪，係不同犯意，應併合
    處罰，原判決循起訴意旨認有方法目的之牽連關係，從一重
    處斷，亦有未洽。檢察官上訴意旨以原審既依貪污治罪條例
    第十二條第一項規定對於被告減輕其刑，倘又依刑法第五十
    九條規定減輕其刑，顯非國家制定貪污治罪條例嚴懲貪污之
    本旨。何況依原審所述酌減理由，不僅無何客觀上足以引起
    一般人同情之情狀，且至多僅屬刑法第五十七條量刑之問題
    ，是原判決以被告並無前科，素行良好為由，即適用刑法第
    五十九條規定遞為減輕其刑之論據，適用法則，難認妥適，
    亦有理由。被告甲○○上訴意旨否認犯罪，則未足採。原判
    決關於甲○○部分既有前揭可議之處，仍屬無可維持，應由
    本院將原判決關於甲○○部分撤銷改判。爰審酌被告甲○○
    於審理中否認犯行，惟其並無犯罪前科素行，收受賄賂數額
    不高且該部分未違背職務；甲○○因民眾舉發違建而在其職
    務上登載明知不實文書並提出行使，其危害之程度，犯罪後
    否認犯行之態度等一切情狀，分別量處如主文第二項所示之
    刑，並定其應執行之刑。又被告甲○○因犯貪污治罪條例之
    罪而受有期徒刑以上刑之宣告，其貪污部分爰依同條例第十
    七條之規定，併予宣告褫奪公權二年。另按犯貪污治罪條例
    第四條至第六條之罪者，其所得財物，應予追繳，並依其情
    節分別沒收或發還被害人；前項財物之全部或一部無法追繳
    時，應追徵其價額，或以其財產抵償之，貪污治罪條例第十
    條第一項、第二項分別定有明文。貪污治罪條例第十條第一
    項、第二項之規定，乃指被告犯貪污治罪條例第四條至第六
    條規定之罪，所得之財物，俱應予追繳，不容其獲取不法利
    得，而辱官箴。並將因犯貪污罪取得之財物，依被害人之有
    無而分別諭知發還被害人或沒收。其認應發還被害人者，尤
    應確認是否屬「被害人」，此為當然之前提條件。交付賄賂
    之行為，縱行賄人係對公務員之職務上行為為之，不成立行
    賄罪，但此種玷辱公務員應公正、廉潔執行職務之違背公序
    良俗行為，自不在法律保護範圍，倘猶認其仍屬被害人，豈
    非變相鼓勵？自與制定貪污治罪條例旨在嚴懲貪污，澄清吏
    治之立法本旨有違，是以對公務員職務上行為交付賄賂之人
    ，不能認屬被害人，其所交付之賄賂應予沒收，不得發還之
    ，又犯各上開罪名者除所得財物為金錢而無法追繳時，應以
    其財產抵償之，不發生追徵價額問題外，至於金錢以外之財
    物，如有全部或一部無法追繳情形，自應諭知追徵其價額或
    以其財產抵償之，最高法院著有九十二年度臺上字第五○五
    三號、第六一八八號判決要旨可參，是本件被告甲○○所得
    財物二萬元，既係被告乙○○及沈書賢行賄所交付，則尚難
    認沈書賢係屬被害人，被告甲○○所得二萬元賄賂自應依前
    開規定宣告追繳沒收，且所得財物全部或一部無法追繳時，
    應以其財產抵償之。
據上論斷，應依刑事訴訟法第369條第1項前段、第364條、第299
條第1項前段，第300條，貪污治罪條例第2條前段、第5條第1項
第3款、第12條第1項、第17條、第10條，刑法第11條、第216條
、第213條、第51條第5款、第37條第2項，判決如主文。
本案經檢察官林秀濤到庭執行職務。
中　　華　　民　　國　　94　　年　　10　　月　　26　　日
　　　　　　　　　刑事第九庭    審判長法　官  陳  祐  治
　　　　　　　　　　　　　　　　　    法　官  蔡  聰  明
　　　　　　　 　 　　　　　　　　　　法　官  王  炳  梁
以上正本證明與原本無異。
如不服本判決，應於收受送達後十日內向本院提出上訴書狀，其
未敘述上訴之理由者並得於提起上訴後十日內向本院補提理由書
（均須按他造當事人之人數附繕本）。
                                      書記官  潘  大  鵬
中　　華　　民　　國　　94　　年　　10　　月　　28　　日
附錄：本案論罪科刑法條全文
刑法第216條：
行使第210條至第215條之文書者，依偽造、變造文書或登載不實
事項或使登載不實事項之規定處斷。
刑法第213條：
公務員明知為不實之事項，而登載於職務上所掌之公文書，足以
生損害於公眾或他人者，處一年以上七年以下有期徒刑。
貪污治罪條例第5條：
有下列行為之一者，處七年以上有期徒刑，得併科新台幣00000
000元以下罰金：
一  意圖得利，擅提或截留公款或違背法令收募稅捐或公債者。
二  利用職務上之機會，詐取財物者。
三  對於職務上之行為，要求、期約或收受賄賂或其他不正利益
者。
前項第 1 款及第 2 款之未遂犯罰之。
貪污治罪條例第12條：
犯第 4條至第6條之罪，情節輕微，而其所得或所圖得財物或不正
利益在新台幣50000元以下者，減輕其刑。
犯前條第 1項、第2項之罪，情節輕微，而其行求、期約或交付之
財物在新台幣50000元以下者，亦同。
貪污治罪條例第10條：
犯第 4條至第6條之罪者，其所得財物，應予追繳，並依其情節分
別沒收或發還被害人。
前項財物之全部或一部無法追繳時，應追徵其價額，或以其財產
抵償之。
為保全前二項財物之追繳、價額之追徵或財產之抵償，必要時得
酌量扣押
其財產。
貪污治罪條例第17條：
犯本條例之罪，宣告有期徒刑以上之刑者，並宣告遞奪公權。
